【裁判字號】    89,判,919
【裁判日期】    890330
【裁判案由】    營利事業所得稅
【裁判全文】
行  政  法  院  判  決                            八十九年度判字第九一九號
    原      告  瑞進興業股份有限公司
    代  表  人  甲○○
                              .
    被      告  財政部臺北市國稅局
右當事人間因營利事業所得稅事件，原告不服行政院中華民國八十八年一月二十日台
八八訴字第○二八四九號再訴願決定，提起行政訴訟。本院判決如左︰
    主  文
原告之訴駁回。
    事  實
緣原告七十九年度營利事業所得稅結算申報，列報本期證券交易免稅所得新台幣（下
同）三、六八九、○二五元（出售有價證券收入二六一、三三○、一四七元，證券交
易成本二五七、六四一、一二二元），課稅所得額為虧損。被告初查以原告係以買賣
有價證券為專業，未將無法直接歸屬之營業費用三、五二九、一○六元及利息支出一
二五、六一七、一六九元分屬於證券交易所得，乃依財政部八十三年二月八日台財稅
字第八三一五八二四七二號函釋，計算證券交易所得應分攤營業費用及利息支出一一
一、四四○、三二一元，核定證券交易免稅所得為虧損一○七、七五一、二九六元，
全年所得額為虧損五八、三○五、三一四元，課稅所得額為一六、二八二、七五四元
，補徵稅額四、○六○、六八九元。原告不服，循序提起訴願、再訴願，經行政院撤
銷，由被告重為復查，准予追認證券交易所得一、三九五、八四一元，其餘仍未准變
更，變更核定證券交易免稅所得為虧損一○六、三五五、四五五元，課稅所得額為一
四、八八六、九一三元，原告不服，一再訴願遞遭決定駁回，遂提起行政訴訟，茲摘
兩造訴辯意旨如次：
原告起訴意旨略以︰原告七十九年度之短期墊款四五四、○○○、○○○元，短期借
款二、○九五、八○○、○○○元，且收取利息二一、七七七、六九七元，銀行活存
利息收入一一、九○二元，利息收入總計為二一、七八九、五九九元；若依財政部八
十四年二月十八日台財稅字第八四一六○七○四一號函「營利事業如能合理明確證明
借款用途，其借款利息准個別歸屬認定．．．」計算。被告於核算原告有價證券應分
攤之利息支出時，應考慮收入與成本配合原則，將轉借款（短期墊款）獲取之利息收
入於利息支出分離計算淨額再做分攤；轉借款之利息收入既已全部課稅，將相對之借
款利息支出轉至有價證券成本項下，減少免稅所得，不甚合理。又原告依財政部台財
稅字第八四一六○七○四一號函文，自行概算如下：(1)（利息支出減利息收入）乘被
告核定之分攤比例等於利息支出分攤數，計算如下：（一二五、六一七、一六九元減
二一、七八九、五九九元）乘七九．五六等於八二、六○五、二一五元。(2)依前述
利息支出分攤數，應調整減少利息支出四、四五三、七九四元，計算如下：（一二五
、六一七、一六九元減二一、七八九、五九九元）減八二、六○五、二一五元等於二
一、二二二、三五五元。再按被告核定數減第八四一六○七○四號函計算數等於差額
數：二五、六七六、一四九元減二一、二二二、三三五元等於四、四五三、七九四元
。(3)投資收入加其他收入等於營業收入及非營業收入：八、三五五、八五三元加三、
八四三、二五六元等於一二、一九九、一○九元。(4)營業收入及非營業收入減營業費
用減利息支出減其他損失等於課稅所得額：一二、一九九、一○九元減七二一、三四
九元減二一、二二二、三五五元減一元等於（九、七四四、五九六元）。經重新計算
得之，其課稅所得額應調整為虧損九、七四四、五九六元，且應無應稅所得。至借款
、墊款用途確與利息收入有關之具體事證如：七十九年二月十三日向中國兆豐借款三
千萬元，於當日墊款於瑞新投資三千萬元；七十九年二月十五日向中國兆豐借款七千
二佰萬元，同日墊款於瑞新投資七千二佰萬元．．．等，原告皆附上銀行送金單影本
及帳冊影本、相關公司利息支出、利息收入之扣繳憑單影本及帳冊影本，自非空言主
張，故原處分及一再訴願決定均有違誤，請均予撤銷等語。
被告答辯意旨略以︰本件原告既係以有價證券買賣為專業之營利事業，其證券交易之
所得，自應攤計營業費用及利息支出，因是項費用及支出為免稅收入及應稅收入所共
同發生，營利事業出售證券之交易所得既為免稅所得，其免稅收入之相關成本及費用
如全部由應稅收入之負擔，則營利事業將雙重獲益，不僅有失立法原意，並造成侵蝕
稅源及課稅不合理現象。是以本局原核定尚無不合，另原告之利息收入，既非補償性
存款或借款暫存銀行之利息，雖已提出利息收入與利息支出明細表、短期墊款及利息
支出帳頁，惟無法逐筆核對利息收入與利息支出之關係。又原告向中國兆豐公司等借
款支付利息一一．五，再轉貸於瑞新投資公司所收取利息亦為一一．五，其間並
無利差，何以瑞新投資公司未直接向中國兆豐公司等直接借款，原告卻甘冒背負鉅額
債務之風險，有悖常情，所訴先扣除利息收入三、七八九、五九九元尚難採據，被告
所為處分依法並無不合，請駁回原告之訴等語。
    理      由
一、按「自中華民國七十九年一月一日起，證券交易所得停止課徵所得稅，證券交易
    損失亦不得自所得額中減除。」「營利事業所得之計算，以其本年度收入總額減
    除各項成本費用、損失及稅捐後之純益額為所得額。」為行為時所得稅法第四條
    之一及第二十四條第一項所規定。又依所得稅法第四條之一規定，自七十九年一
    月一日起，證券交易所得停止課徵所得稅，其相關營業費用及利息支出，應配合
    自證券交易收入項下減除。從而以買賣有價證券為專業之公司，其營業費用及利
    息支出，即需分別攤歸投資收益及證券交易收入負擔。至分攤方式，除可直接合
    理明確歸屬者個別歸屬，應自有價證券出售收入項下減除外，因投資收益及證券
    交易收入源自同一投入成本，難以投入成本比例作為分攤基準。財政部八十三年
    二月八日台財稅第八三一五八二四七二號函說明：「三、以有價證券買賣為專業
    之營利事業，其營業費用及借款利息，除可合理明確歸屬者得個別歸屬認列外，
    應按核定有價證券出售收入、投資收益、債券利息收入及其他營業收入比例，計
    算有價證券出售部分應分攤之費用及利息，自有價證券出售收入項下減除」，係
    採以收入比例作為分攤基準之計算方式，符合上開立法意旨，與憲法尚無牴觸。
    司法院釋字第四九三號解釋理由甚明。
二、本件原告七十九年度營利事業所得稅結算申報，列報本期證券交易免稅所得三、
    六八九、○二五元（出售有價證券收入二六一、三三○、一四七元，證券交易成
    本二五七、六四一、一二二元），課稅所得額為虧損。被告初查以原告係以買賣
    有價證券為專業，未將無法直接歸屬之營業費用三、五二九、一○六元及利息支
    出一二五、六一七、一六九元分屬於證券交易所得，乃依財政部八十三年二月八
    日台財稅字第八三一五八二四七二號函釋，計算證券交易所得應分攤營業費用及
    利息支出一一一、四四○、三二一元，核定證券交易免稅所得為虧損一○七、七
    五一、二九六元，全年所得額為虧損五八、三○五、三一四元，課稅所得額為一
    六、二八二、七五四元，補徵稅額四、○六○、六八九元。原告不服，循序提起
    訴願、再訴願，經行政院撤銷，由被告重為復查，准予追認證券交易所得一、三
    九五、八四一元，其餘仍未准變更，原告不服，循序提起行政訴訟，並主張被告
    於核算其有價證券應分攤之利息支出時，應考慮收入與成本配合原則，將轉借款
    （短期墊款）獲取之利息收入於利息支出分離計算淨額再做分攤，方為合理，且
    其墊、借款皆附銀行送金單、帳冊、相關公司利息收入、利息支出扣繳憑單及帳
    冊等影本，業已提供具體事證等語；被告則以原告既係以有價證券買賣為專業之
    營利事業，證券交易所得自應攤計營業費用及利息支出，且其利息收入既非補償
    性存款或借款暫存銀行之利息，又無法依其提出之明細表、短期墊款及利息支出
    帳頁逐筆核對利息收入與利息支出之關係，加以其轉貸並無利差，卻甘冒背負鉅
    額債務風險，有悖常情，自不應先扣除利息收入等語為辯。經查本件原告七十九
    年度營利事業所得稅結算申報，列報證券交易免稅所得三、六八九、○二五元，
    被告初查於計算證券交易所得應分攤營業費用及利息支出時，係按出售股票收入
    二六一、三三○、一四七元占出售股票收入及投資收益四一、五一九、○八二元
    之比例百分之八六．二九計算，證券交易所得應分攤營業費用及利息支出一一一
    、四四○、三二一元，嗣經再訴願撤銷重查後，准予追認證券交易所得一、三九
    五、八四一元，證券交易所得應分攤營業費用及利息支出為一一○、○四四、四
    八○元，〔計算式如下：（營業費用 3,529,106＋利息支出 125,617,169）×（
    261,330,147/ 證券收入261,330,147 ＋投資收益41,519,082＋其他收入3,843,2
    56）〕，核減一、三九五、八四一元，變更核定證券交易免稅所得為虧損一○六
    、三五五、四五五元，課稅所得額為一四、八八六、九一三元，有原告七十九年
    度營利事業所得稅結算申報書、七十九年度營業成本明細表、投資收入計算明細
    表等影本附卷可稽。查原告既係以有價證券買賣為專業之營利事業，其證券交易
    之所得，自應攤計營業費用及利息支出，因是項費用及支出為免稅收入及應稅收
    入所共同發生，營利事業出售證券之交易所得既為免稅所得，其免稅收入之相關
    成本及費用如全部由應稅收入負擔，則營利事業將雙重獲益，不僅有失立法原意
    ，並造成侵蝕稅源及課稅不合理現象，被告予以計算其分攤額，依司法院釋字第
    四九三號解釋，並無不合。又按「以專營、兼營銷售房屋及土地或以有價證券買
    賣為專業之營利事業，於土地交易所得免徵所得稅或證券交易所得停止課徵所得
    稅期間，有關利息支出之分攤，．．．。說明三．．．營利事業如能合理明確證
    明借款用途，其借款利息准個別歸屬認定；未能合理明確證明借款用途者，方須
    依比例計算土地或有價證券出售部分應分攤之利息。是以，營利事業之利息收入
    如係來自借款資金，例如借款需作補償性存款或借款資金未全部動用而暫存銀行
    等，其利息收入雖與利息支出相關，惟因借款資金用於補償性存款或暫存銀行部
    分，其用途明確，該部分之借款利息准個別歸屬認定，已無須依比例攤計，故應
    無利息支出應扣除利息收入，再以淨額分攤之問題。至營利事業之利息收入如非
    來自借款資金，則其利息收入與利息支出並不相關，亦無利息支出應扣除利息收
    入，再以淨額分攤問題。」亦經財政部八十四年二月十八日台財稅第八四一六○
    七○四一號函釋在案。該函釋與所得稅法之規定無違，自應適用。本件原告列報
    之利息收入並非補償性存款或借款暫存銀行之利息，且其利息支出亦非屬專案貸
    款有一定之名目而專款專用，而係一般性貸款，原告主張其利息支出與利息收入
    有關，自應就利息收入係來自借款之資金負舉證責任，惟原告所提出之利息收入
    與利息支出明細表、短期墊款及利息支出帳頁等資料，均無法逐筆核對利息收入
    與利息支出之關係，即無法證明利息收入係來自於借款之資金，是被告未將原告
    主張之利息支出自系爭利息收入扣除，再以淨額分攤，並無不合。從而被告以原
    告係以買賣有價證券為專業，計算證券交易所得應分攤營業費用及利息支出，揆
    諸首揭條文規定及司法院解釋，並無違誤，一再訴願決定遞予維持，亦無不合，
    原告之訴難認有理，應予駁回。
據上論結，本件原告之訴為無理由，爰依行政訴訟法第二十六條後段，判決如主文。
中    華    民    國     八十九      年      三      月      三十       日
                    行 政 法 院 第 三 庭
                                審 判 長 評  事      曾  隆  興
                                         評  事      鄭  淑  貞
                                         評  事      林  家  惠
                                         評  事      徐  瑞  晃
                                         評  事      張  瓊  文
右  正  本  證  明  與  原  本  無  異
                                         法院書記官  阮  桂  芬
中    華    民    國     八十九      年      三      月      三十       日


司法院資訊處製作；財團法人民間司法改革基金會備份。
